臺灣高等法院民事判決　　　　　　　　100年度上易字第542號
上　訴　人　黃文良
被　上訴人　毛乃鵬
上列當事人間請求返還借款事件，上訴人對於中華民國100年3月
30日臺灣板橋地方法院99年度訴字第2085號第一審判決提起上訴
，經本院於100年9月6日言詞辯論終結，茲判決如下：
    主      文
上訴駁回。
第二審訴訟費用由上訴人負擔。
    事實及理由
一、被上訴人主張：上訴人於民國95年1月4日向被上訴人借款加
    拿大幣3萬元，折合新臺幣90萬元，被上訴人曾於99年6月10
    日發函催告上訴人一個月內清償上開款項，惟上訴人迄未清
    償，爰依民法第474條第1項、第478條規定，求為判命上訴
    人應給付被上訴人新臺幣90萬元本息等語。(原審判決上訴
    人應給付被上訴人新臺幣59萬4,000元，及自99年9月26日起
    至清償日止，按年息5%計算之利息，而駁回被上訴人其餘之
    訴)並對上訴人之上訴，聲明：上訴駁回。（被上訴人就其
    敗訴部分，並未聲明不服，業已確定）
二、上訴人則以：上訴人就所借加拿大幣3萬元，曾簽發光塑電
    子實業有限公司合計為50萬4,000元之支票，及於98年10月
    14日給付人民幣8萬6,000元，已全部清償完畢等語，資為抗
    辯。並對原判決所命給付中之新臺幣8萬0,627元本息部分，
    聲明不服，提起上訴，上訴聲明：(一)原判決關於命上訴人給
    付超過新臺幣51萬3,373元本息部分廢棄。(二)上開廢棄部分
    ，被上訴人在第一審之訴駁回。（上訴人就其餘敗訴部分，
    未據其聲明不服，業已確定）
三、本件兩造就原審認定上訴人向被上訴人借款加拿大幣3萬元
    ，及於98年10月14日交付被上訴人人民幣10萬元，其中人民
    幣8萬6,000元，扣除清償另筆借款新臺幣8萬元外，係清償
    系爭借款，餘款尚未清償之事實，均不爭執，僅就加拿幣及
    人民幣折算新臺幣之匯率為何爭執，提起上訴，茲僅就此部
    分判斷如下：
  (一)按當事人就其主張之爭點，經受命法官為整理並協議簡化爭
    點者，應受其拘束，但經兩造同意變更，或因不可歸責於當
    事人之事由或依其他情形協議顯失公平者，不在此限，民事
    訴訟法第270條之1第3項定有明文。上揭規定，依同法第271
    條之1規定，於行獨任審判之訴訟事件準用之。又當事人就
    訴訟標的法律關係前提之權利或法律關係所為之陳述，經他
    造於準備書狀內或言詞辯論時或在受命法官、受託法官前為
    相同之陳述，倘當事人對之具有實體法上處分權，已充分明
    瞭該陳述之內容及其法律上之效果，且無害於公益，又經當
    事人整理並協議簡化爭點者，為尊重當事人之權利主體地位
    ，對於訴訟審理範圍及事實主張、證據提出具有決定之權能
    ，以資平衡保障其實體利益及程序利益，並節省司法資源之
    付出，應認法院即可以該當事人協議簡化後之相同陳述內容
    為裁判之依據，無庸再就該相同陳述內容另為調查審認(最
    高法院92年度台上字第1547號判決參照)。
  (二)上訴人辯稱上訴人於95年1月4日向被上訴人借款加拿大幣3
    萬元，當時新臺幣與加拿大幣匯率為1:27.9879，折合新臺
    幣為83萬9,637元，又98年10月14日給付被上訴人人民幣8萬
    6,000元，當時新臺幣與人民幣匯率為1:4.724，折算新臺幣
    為40萬6,264元，經計算上開匯率之價差為8萬0,627元(即新
    臺幣90萬元-83萬9,367元+40萬6,264元-38萬6,000元)，該
    部分應予扣除云云，並提出外幣匯率歷史查詢資料為證。被
    上訴人則稱上訴人於原審審理期間就加拿大幣3萬元折算新
    臺幣為90萬元、人民幣8萬6,000元折算新臺幣為38萬6,000
    元，並無異議等語。經查，被上訴人於原審提起本件之訴時
    即表明加拿大幣3萬元折算新臺幣為90萬元(原審卷第3頁)，
    其後上訴人於99年9月17日提出之書狀予以援用(原審卷第19
    、20頁)，被上訴人嗣於99年10月25日提出之書狀，就人民
    幣8萬6,000元部分，主張折算新臺幣為38萬6,000元(原審卷
    第29頁)，原審法官於99年11月17日言詞辯論期日協同兩造
    整理並協議簡化爭點，於(一)兩造不爭執事項之1.即載明加拿
    大幣3萬元折算新臺幣為90萬元，於(二)兩造爭點之1.亦載明
    人民幣8萬6,000元折算新臺幣為38萬6,000元(原審卷第38頁
    正面及反面)，其後上訴人於原審99年12月22日提出借款明
    細，仍記載加拿大幣3萬元折算新臺幣為90萬元，就人民幣8
    萬6,000元部分雖記載為40萬4,200元(原審卷第53頁)，惟於
    同日提出之書狀，仍記載加拿大幣3萬元折算新臺幣為90萬
    元、人民幣8萬6,000元折算新臺幣為38萬6,000元(原審卷第
    59頁)，原審法官於100年3月2日言詞辯論期日再詢問兩造就
    加拿大幣3萬元折算新臺幣為90萬元、人民幣8萬6,000元折
    算新臺幣為38萬6,000元，是否爭執？兩造均陳明不爭執(原
    審卷第71頁反面)。由上開兩造於原審所提出之書狀、言詞
    辯論所為之陳述，可知兩造確就加拿大幣3萬元及人民幣8萬
    6,000元，折算新臺幣為90萬元、38萬6,000元部分，已為協
    議簡化爭點，按諸前開(一)之規定及說明，兩造均應受拘束。
    今上訴人欲變更上開加拿大幣及人民幣其折算新臺幣之金額
    ，被上訴人並不同意，又上訴人為大學畢業，有其戶籍資料
    查詢在卷可稽（原審卷第35頁)，依其智識能力及經驗對於
    外國貨幣如何折算新臺幣，當能知之，且兩造間又有多筆外
    國貨幣及新臺幣款項往來，此觀上訴人所提出之借款明細即
    明(原審卷第53-55頁)，其間如何折算，上訴人實難諉為不
    知。況上訴人於所提之借款明細表中，亦曾載明人民幣8萬
    6,000元折算新臺幣為40萬4,200元(原審卷第53頁)，足見其
    當時亦已注意兌換匯率、折算金額與被上訴人所主張不同，
    其於當日提出之書狀，仍載明折算新臺幣之金額分別為90萬
    元及38萬6,000元(原審卷第59頁)，其後言詞辯論時回答原
    審法官詢問時，亦明確表示就折算新臺幣之金額不爭執(原
    審卷第71頁反面)，足認上訴人明知其情並為協議，縱與銀
    行兌換匯率不同，亦屬可歸責於上訴人之事由。再按外國貨
    幣如何折算我國貨幣，國內各銀行匯率並不一致，且隨每日
    金融行情而異，當事人間非不得約定其折算金額，該約定並
    無害於公益，且為當事人得自由處分之事項，以本件而言，
    其約定折算新臺幣結果，雖與上訴人所提出當時之匯率有所
    差異，但其差異，並無顯失公平之情形。從而，上訴人違背
    原審所整理及協議簡化之爭點，辯稱應依借款及還款時之銀
    行兌換匯率，計算折算新臺幣之金額云云，並無可採。
  (三)本件上訴人向被上訴人借款加拿大幣3萬元，折算新臺幣為9
    0萬元，上訴人曾給付人民幣8萬6,000元，折算新臺幣為38
    萬6,000元，此部分扣除清償另筆借款新臺幣8萬元後，餘新
    臺幣30萬6,000元，係用以清償本件借款，則上訴人尚欠新
    臺幣為59萬4,000元(900,000-306,000=594,000)。從而，被
    上訴人請求上訴人返還借款於59萬4,000元本息之範圍內，
    即屬有據；逾上開範圍，則屬無據。
四、綜上所述，被上訴人本於消費借貸法律關係，請求上訴人給
    付59萬4,000元，及自起訴狀繕本送達之翌日即99年9月26日
    起至清償日止，按年息5%計算之利息之範圍內，為有理由，
    應予准許。原審就此部分判命上訴人如數給付，於法並無不
    合。上訴意旨指摘原判決不當，求予廢棄改判，為無理由，
    應駁回其上訴。
五、本件事證已明，兩造其餘攻擊防禦方法及未經援用之證據，
    經審酌後，認均與前開結論不生影響，爰不予一一論述，併
    此敘明。
六、據上論結，本件上訴為無理由。依民事訴訟法第449條第1項
    、第78條，判決如主文。
中    華    民    國   100    年    9     月    20    日
                    民事第十一庭
                        審判長法  官  呂太郎
                              法  官  詹文馨
                              法  官  劉坤典
正本係照原本作成。
不得上訴。
中    華    民    國   100    年    9     月    20    日
                              書記官  劉育妃